最高法院刑事判決　　　　　　九十四年度台上字第五二三四號
　　上　訴　人　甲○○
　　選任辯護人　楊玉珍律師
　　上　訴　人　乙○○
　　　　　　　　　　　　在押.
　　選任辯護人　熊賢祺律師
上列上訴人等因違反毒品危害防制條例案件，不服台灣高等法院
台中分院中華民國九十四年七月五日第二審判決（九十四年度上
重訴字第一七號，起訴案號：台灣南投地方法院檢察署九十二年
度偵字第四五三七號，九十三年度偵字第一六四九、一八一七、
一八八五號），提起上訴，本院判決如下：
    主  文
原判決撤銷，發回台灣高等法院台中分院。
    理  由
本件原判決認定：
一、上訴人甲○○、乙○○原係朋友關係，均曾在劉耀坤（綽號
    趙董，未據檢察官起訴）處工作。詎甲○○與劉耀坤、莊水
    湖、盧明宗、劉醇襄（以上三人已判刑確定），竟共同基於
    意圖營利販賣第一級毒品海洛因之概括犯意聯絡，乙○○與
    劉耀坤共同基於運輸走私第一級毒品海洛因，進入台灣地區
    之犯意聯絡（乙○○、劉耀坤共同運輸毒品，另如下述）。
    甲○○等相互間分工模式大致為：莊水湖、劉醇襄、盧明宗
    三人，約定以行動電話門號0000000000號（由劉耀坤提供予
    莊水湖使用）、0000000000號、0000000000號（均由劉醇襄
    使用）、0000000000號（盧明宗使用）作為相互聯絡之工具
    ，由莊水湖指示劉醇襄、盧明宗對外覓妥有意購買海洛因之
    買主，並接受訂貨，亦有由劉耀坤自行接洽買主者，俟交易
    對象、毒品數量及價格確定後，再由劉耀坤指示甲○○取出
    海洛因，並持至莊水湖住處或指定地點（亦有由劉耀坤親自
    取出並送貨），交由莊水湖轉交劉醇襄、盧明宗，攜往約定
    交易地點交付買主並收取價金（偶有由莊水湖偕同劉醇襄、
    盧明宗共同前往交易地點，或由劉醇襄、盧明宗獨自前往者
    ），有時劉耀坤亦主動以電話指示劉醇襄前往莊水湖處取貨
    ，再至約定地點交付毒品海洛因予買主。俟交易完成後，莊
    水湖再將所收取價金交予劉耀坤，由劉耀坤提撥部分價款作
    為莊水湖等人報酬，並由莊水湖從中分配予劉醇襄、盧明宗
    。茲就其等五人連續販賣毒品之時地、對象及價格析述如下
    ：
  (1)民國92年6月初某日，推由莊水湖、劉醇襄、盧明宗3人，共
    同前往台中市○○○路某處，販賣毒品海洛因約70公克予綽
    號大頭（真實姓名年籍不詳）之成年男子，得款新台幣（下
    同）25萬元。交易完成後，劉耀坤未給予報酬。
  (2)92年6月初某日，推由盧明宗1人，前往南投縣草屯鎮○○路
    與芬草路附近，販賣毒品海洛因（數量不詳）予周方亮（綽
    號周董），甲○○在附近確認察看，得款90萬元。交易完成
    後，劉耀坤交付6 萬元酬金給莊水湖，莊水湖再分配給劉醇
    襄、盧明宗分別為2 萬元、1萬5千元，其餘由莊水湖取得。
  (3)92年6月初某日，推由劉醇襄、盧明宗2人，前往簡龍泉（另
    案審理）台中市○○路3號12樓租住處，各以110萬元價格，
    分別販賣毒品海洛因（詳細數量不詳）予簡龍泉及周方亮，
    得款220萬元。交易完成後，劉耀坤交付20 萬元酬金給莊水
    湖，莊水湖再分配給劉醇襄、盧明宗各5至6萬元，其餘，由
    莊水湖取得。
  (4)於上揭(3)交易時間經過約1 星期左右，在台中市○○路與精
    誠路附近，簡龍泉先將價款130萬元（簡龍泉出資30 萬元、
    簡龍泉友人阿彥出資100萬元）交付劉醇襄、盧明宗2人，同
    日晚間某時，推由劉醇襄1 人，前往南投縣草屯鎮汾洋游泳
    池附近，交付毒品予簡龍泉，甲○○在附近確認察看，得款
    130萬元。交易完成後，劉耀坤交付15 萬元酬金給莊水湖，
    莊水湖則未分配酬金給劉醇襄、盧明宗。
  (5)再於同年7月9日某時，先由劉耀坤將第一級毒品海洛因8 塊
    及門號0000000000號、廠牌不詳之行動電話親自送至莊水湖
    住處，嗣於同日18時30分許，推由盧明宗攜帶該毒品海洛因
    前往南投縣草屯鎮○○路好又多ＫＴＶ前，欲以約定220 萬
    元價格，著手販賣海洛因予綽號「阿雄」（真實姓名、年籍
    不詳）之際，當場為南投縣政府警察局中興分局員警查獲而
    未遂（綽號阿雄之人，則趁機逃逸），並自盧明宗身上扣得
    欲供販賣之第一級毒品海洛因10包（原經警查扣海洛因8 塊
    ，因有部分破碎，改分成10包，合計淨重660.04公克、包裝
    重37.70公克、純度60.84％、純質淨重401.57公克）、供犯
    罪所用之毒品反應測試包1包，及摩托羅拉廠牌手機1支（內
    含0000000000門號ＳＩＭ卡1張）。嗣盧明宗於第1次警訊時
    供出被查扣毒品來源係綽號「阿安」之劉醇襄所交付，且供
    明劉醇襄常去其姐夫在南投縣草屯鎮○○路星期六夜市對面
    之小吃檳榔店交易毒品。警方根據上開線索，於92年7月9日
    20時許，與台灣南投地方法院檢察署檢察官，至南投縣草屯
    鎮○○里○○路699 號搜索，當場查獲莊水湖，並扣得第一
    級毒品海洛因2 包（合計淨重0.32公克、包裝重0.85公克）
    及莊水湖所有供犯罪所用之毒品反應測試包1 包（其餘尚扣
    得非供販賣毒品所用之夾鍊保鮮袋包裝空袋2 大包，內含數
    量不詳之包裝空袋及電子磅秤1 個）之後，並經警持台灣南
    投地方法院檢察署檢察官核發拘票，於同日晚上10時30分，
    在南投縣草屯鎮○○路○段108號拘獲劉醇襄，扣得劉醇襄所
    有供犯罪所用之諾基亞廠牌手機2 支（內含0000000000號、
    0000000000 號門號ＳＩＭ卡各1張，後者門號申請人係廖宏
    祥）。莊水湖、劉醇襄、盧明宗遭逮捕後，經警勸諭後主動
    供出劉耀坤、甲○○共同販賣第一級毒品海洛因之犯行，嗣
    於92年12月2日21 時許，在桃園縣中正國際機場拘捕甫入境
    之甲○○，查知上情。
二、乙○○與劉耀坤共同基於運輸走私第一級毒品海洛因進入台
    灣地區之犯意聯絡，先由乙○○於93年4 月間赴大陸地區，
    由劉耀坤提供不知情之第三人「李成勇」（業已改名為李威
    槿）之駕駛執照予乙○○，以利填寫航運包裹收件人及收件
    處所，而逃避檢警追緝。嗣乙○○返國後，即在不詳時地，
    偽刻「李成勇」印章，並基於行使偽造私文書之概括犯意，
    以「李成勇」名義與他人訂立房屋租約，行使偽造私文書而
    租賃台中縣大里市○○○路86號217室房屋，並申設門號000
    0000000 號行動電話，便利對外聯繫包裹之運送，準備接運
    毒品。劉耀坤則負責聯繫緬甸地區之毒梟，由緬甸地區將第
    一級毒品海洛因夾藏於木製外包箱內，再以四尊佛像手工藝
    品（總重101公斤）為掩護，於93年5月15日18時30分，利用
    自緬甸仰光不知情之航空公司空運抵達桃園中正國際機場，
    並承前行使偽造私文書犯意，以「李成勇」名義，填載「個
    案委任書」，委由不知情乙中玉所營報關行，替乙○○（以
    李成勇名義）報關，準備報關後送交予乙○○收受。經檢警
    調循線追查，發現前開木箱內確藏有大量毒品，乃於93 年5
    月16日上午8時20分，在台中縣太平市○○街60號7樓拘捕乙
    ○○，並扣得摩托羅拉廠0000000000號、諾基亞廠牌000000
    0000號行動電話各1支（內含ＳＩＭ卡各1張）、李成勇印章
    1 枚、7─11傳真發票1張（傳真報關資料）、房屋租賃契約
    書1份、個案委任書1份等物。同日下午，在桃園中正國際機
    場貨品查驗處，會同財政部台北關稅局人員，自乙○○可領
    取之手工藝品木製外箱包裝木條內扣得第一級毒品海洛因60
    塊（每塊內有2小塊，合計淨重8338點53公克，空包裝重412
    點46公克，純度百分之81點46，純質淨重6792點57公克）、
    供運輸、私運上開海洛因用之木雕佛像4座、木條2箱又1 綑
    等情。
因而撤銷第一審關於甲○○部分之判決，改判論處其共同連續販
賣第一級毒品罪刑；並維持第一審關於論處乙○○共同運輸第一
級毒品罪刑部分之判決，駁回乙○○在第二審之上訴，固非無見
。
惟查：(一)、有罪判決書所記載之犯罪事實，為論罪科刑適用法律
之基礎，故凡與適用法令有關之重要事項，必須詳加認定，明確
記載，然後明其所憑之證據及理由，始足為適用法令之依據。
原判決事實一、謂甲○○與劉耀坤、莊水湖、盧明宗、劉醇襄等
人共同販賣第一級毒品五次，其分工模式大致為：莊水湖、劉醇
襄、盧明宗三人，約定以行動電話作為聯絡工具，由莊水湖指示
劉醇襄、盧明宗對外覓妥有意購買海洛因之買主，並接受訂貨，
亦有由劉耀坤自行接洽買主者，俟交易對象、毒品數量及價格確
定後，再由劉耀坤指示甲○○取出海洛因，並持至莊水湖住處或
指定地點（亦有由劉耀坤親自取出並送貨），交由莊水湖轉交劉
醇襄、盧明宗，攜往約定交易地點交付買主並收取價金（偶有由
莊水湖偕同劉醇襄、盧明宗共同前往交易地點，或由劉醇襄、盧
明宗獨自前往者），有時劉耀坤亦主動以電話指示劉醇襄前往莊
水湖處取貨，再至約定地點交付毒品海洛因予買主。俟交易完成
後，莊水湖再將所收取價金交予劉耀坤，由劉耀坤提撥部分價款
作為莊水湖等人報酬，並由莊水湖從中分配予劉醇襄、盧明宗等
情。惟對於所謂五次犯行中，僅認定甲○○二次（即第2、4次）
在交易現場附近確認察看，然對於究竟有那幾次係甲○○經由劉
耀坤指示取交第一級毒品海洛因予莊水湖，再轉交劉醇襄、盧明
宗，未為明確之認定記載，且未明認定甲○○與劉耀坤、莊水
湖、盧明宗、劉醇襄，究竟有何共同基於意圖營利販賣第一級毒
品海洛因之概括犯意聯絡之證據及理由，自不足為適用法律，論
甲○○連續共同販賣第一級毒品罪刑之依據，已有可議。(二)、審
判期日之訴訟程序，專以審判筆錄為證，又卷宗內之筆錄及其他
文書可為證據者，審判長應向當事人、代理人、辯護人或輔佐人
宣讀或告以要旨，刑事訴訟法第四十七條、第一百六十五條第一
項規定甚明。該規定列於刑事訴訟法總則編，為事實審所應遵守
適用；足見事實審法院，以直接審理為原則，必需踐行法定調查
程序，已顯出於審判庭之證據資料，始得採為判決之基礎，從而
採為判決基礎之證據，是否已踐行上開調查程序，自以審判筆錄
之記載為其準據。原判決理由一、(一)之(4)說明採卷附法務部調查
局000000000、000000000鑑驗書為甲○○論罪證據之一，理由一
、(二)之(1)說明採卷附0000000000門號之行動電話通聯紀錄及監聽
譯文為乙○○論罪證據之一，然依原審審判筆錄之記載，原審未
於審判期日依規定對於前開證據踐行調查程序，將各該文件向當
事人、辯護人等提示或宣讀或告以要旨，給予上訴人等閱覽辯解
之機會，即辯論終結，逕行採該項證據為判決之基礎，不但與直
接審理法則有違，且有應於審判期日調查之證據未予調查之違誤
。(三)、被告以外之人於審判外之言詞或書面陳述，除法律有規定
者外，不得作為證據，刑事訴訟法第一百五十九條第一項定有明
文。所謂法律有規定者，即包括同法第一百五十九條之一至之五
所規定傳聞證據例外具有證據能力之情形。故如欲採被告以外之
人於審判外之言詞陳述，即警詢或檢察官偵查中之言詞陳述為證
據時，必須符合法律所規定之例外情形，方得認其審判外之陳述
有證據能力，並須於判決中具體說明其符合傳聞證據例外可信之
情況及心證理由，否則即有違背證據法則及判決不備理由之違法
。原判決採第三人即證人乙中玉於警訊中之言詞陳述，為乙○○
論罪證據之一，然未明該項陳述如何符合傳聞證據例外可信，
而有證據能力之情形及理由，逕採該證人於審判外之陳述，為乙
○○論罪之證據，不僅與證據法則有違，且有理由不備之可議。
上訴人等上訴意旨分別指摘原判決關於其本人部分不當，尚非全
無理由，應認有撤銷發回更審之原因。
據上論結，應依刑事訴訟法第三百九十七條、第四百零一條，判
決如主文。
中　　華　　民　　國　九十四　年　　九　　月　二十二　日
                      最高法院刑事第十庭
                          審判長法官  陳　正　庸
                                法官  王　居　財
                                法官  林　開　任
                                法官  林　立　華
                                法官  吳　　　燦
      本件正本證明與原本無異
                                      書  記  官
中　　華　　民　　國　九十四　年　　九　　月　二十九　日
                                                  Ｒ
